臺灣嘉義地方法院民事判決
110年度簡上字第46號
上  訴  人  許泳波  
            許志銘即許金塗之承受人


上二人共同
訴訟代理人  張麗雪律師
            許訓誠  
被上訴人    許巽捷即許銘欽


            許石金  
訴訟代理人  許景淯  
上列當事人間確認界址事件，上訴人對於民國110年3月10日本院
嘉義簡易庭109年度嘉簡字第703號第一審簡易判決提起上訴，經
本院於民國111年3月16日言詞辯論終結，判決如下： 
    主  文
上訴駁回。
第二審訴訟費用新臺幣壹仟伍佰元，由上訴人負擔。
    事  實
一、上訴人主張：
㈠、坐落嘉義縣○○鄉○○○000地號土地(下稱系爭148地號土地)、同
    地段148-5地號土地(下稱系爭148-5地號土地)，原均屬訴外
    人許龍輝所有，嗣許龍輝將上開土地所有權分別贈與上訴人
    許泳波、許金塗。又同地段148-4地號土地於89年12月間先
    與同地段797地號土地辦理土地合併後，旋於90年間分割出1
    48-4、148-10、148-11、148-12、148-13、148-14、148-15
    、148-16、148-17、148-18地號等10筆土地，其中148-13地
    號土地（下稱系爭148-13地號土地）與系爭148-5地號土地
    相鄰，並為被上訴人許巽捷所有；另同地段148-20地號(下
    稱系爭148-20地號土地)、148-21地號土地（下稱系爭148-2
    1地號土地）則均分割自上開148-15地號土地，並均為被上
    訴人許石金所有。
㈡、90年間分割前之148-4地號土地辦理土地分割時，斯時竹崎地
    政事務所測量員邱國村並未實際至現場測量，僅依申請時卷
    附之民間測量公司先行測量之分割略圖(一)套繪複丈成果圖
    ，因分割之複丈成果圖未依土地現況選取界址點，導致分割
    前之148-4地號土地分割出來之系爭148-13、148-20、148-2
    1地號土地，與無分割關係之系爭148地號土地界址線挪移3.
    5公尺，並因而使系爭148-5地號土地面積少於現況實際使用
    面積，而生本件土地界址之爭議。實際上系爭148地號土地
    與系爭148-20地號土地之界址正確應為原判決附圖所示編號
    A、C、J連接線、與系爭148-21地號土地之界址實際應為原
    判決附圖所示編號J、D、E、F、G、K連接線；至系爭148-5
    地號土地與系爭148-13地號土地之界址為原審判決附圖所示
    編號B、A、I連接線，並說明如下：
  1.系爭148-13地號土地與系爭148-5地號土地間之使用現況有
    圍籬笆為界，亦即原判決附圖所示A、B段(9米長)；又系爭1
    48-20地號土地與系爭148地號土地之使用現況亦有鐵絲網籬
    笆為界，該籬笆為被上訴人許巽捷購入系爭148-13地號土地
    後沿石頭所作成之田埂位置設置，亦即原判決附圖所示編號
    A、C段(7米長)，而上開二路段之柏油路原本係上訴人之父
    親即許龍輝所分管，並提供給各共有人出入使用，此自系爭
    148-13地號土地與系爭148-5地號土地間之使用現況有高低
    落差約1.5米之土地界線即明，惟地籍圖卻誤將該柏油路段
    劃入系爭148-13地號、系爭148-20地號土地內，界址顯然有
    誤。
  2.分割前之148-4地號、148地號土地，依89年間航照圖(見原
    審卷第164、311頁)觀之，系爭148地號、系爭148-5地號與
    系爭148-13地號、系爭148-20地號間之通路狹小，通路兩排
    均種植果樹，可知當時確實係以該通路做為界線，該路段因
    地勢較低，遂亦歸上訴人之父親許龍輝所分管，復與分割後
    之92年航照圖(見原審卷第166、313頁)相比，可見坐落在原
    判決附圖所示編號C點之被上訴人許石金舊有房屋未移動位
    置，但房屋前方卻多出一大片空地，該多出來的空地乃係往
    上訴人所有之系爭148地號、系爭148-5地號土地遷移，與89
    年間之通路現況差異甚大，再參系爭148-5地號土地自35年
    土地總登記後即未再分割，地籍圖線及面積應不會改變，依
    此推論，於90年間就分割前之148地號土地分割出同地段148
    -8地號時，系爭148地號、系爭148-5地號與相鄰之同地段14
    8-4地號土地相鄰之地形、地貌、地籍線不論分割前或後，
    應該都不會差距太大，然就航照圖及舊時照片互核比較，可
    知上訴人所有之土地與毗鄰土地鄰接情況確實分割前後大不
    相同，此乃分割前之148-4地號土地未實際現況測量就分割
    導致，足認90年間分割前148-4地號、148地號土地在分割時
    雖經共同有人同意就分管現況為界線做分割，卻因地政機關
    未至現場測量分管情況，逕以套繪畫出分割草圖造成分割後
    與分管現況不符。
  3.上訴人之父親許龍輝曾在94年間對辦理上開分割事件之代書
    黃素娥（嗣改名為黃家芸）提起偽造文書告訴，經嘉義地檢
    署以94年發查字第161號受理在案，並傳訊辦理該分割案之
    竹崎地政事務所測量員即訴外人邱國村到庭作證，邱國村證
    稱略以：其僅依據分割申請書所附之分割略圖(一)的登記面
    積計算有無錯誤，倘無錯誤就依該分割略圖(一)作成複丈圖
    ，故地政事務所作成之複丈圖與分割申請書所附之分割略圖
    (一)是一樣的等語(見原審卷第204-208頁)，而上開分割略
    圖(一)係由民間測量公司所測量繪製時已有錯誤，地政機關
    再憑該錯誤之分割略圖(一)繪製複丈成果圖，才會造成本件
    界址錯誤之事實。
　4.就上訴人所指之界址B、A、C、D、E、F、G段計算各該土地
    面積，系爭148地號土地較登記面積增加141平方公尺、系爭
    148-5地號土地較登記面積減少30平方公尺、系爭148-13地
    號土地較登記面積減少48平方公尺，惟其中系爭148-5地號
    土地之界址係往系爭148-13地號土地挪移，正常不會出現系
    爭148-5地號、系爭148-13地號土地均減少面積之情況，且
    本案爭訟關聯之各筆土地，經國土測繪中心依被上訴人所指
    界址計算各該土地面積均較登記面積減少，總面積較登記面
    積共減少99平方公尺，足見90年間分割時，未實地測量，不
    僅使界址點錯誤，面積亦有誤差。
　5.系爭148地號土地按上訴人所指界址計算總面積為1,502平方
    公尺，較被上訴人所指界址計算之面積1,344平方公尺增加1
    58平方公尺，而被上訴人指界致上訴人減少之面積為柏油路
    寬3.5米、AC段7公尺、CD段9公尺、DE段11公尺、EF段10公
    尺、FG段7公尺，總長度共44米(即154平方公尺)，僅與兩造
    指界所計算之土地面積誤差4平方公尺，足證上訴人指界應
    屬正確。
　6.又系爭148-5地號土地按上訴人所指界址計算總面積為1,725
    平方公尺，較被上訴人所指界址計算之總面積1,696平方公
    尺差增加29平方公尺，而被上訴人指界致上訴人減少之面積
    為柏油路寬3.5米、BA段9公尺，即31.5平方公尺，僅與兩造
    指界所計算之土地面積誤差2.5平方公尺，亦證上訴人指界
    應屬正確。
  7.上訴人指界之BAC三點係一直線，而BA點均有田埂(現狀仍有
    舊時堆疊之一排石頭田埂為證)，再配合以土地界線寬度(被
    上訴人所指2、3段寬度)等比例往系爭148-20地號土地挪移
    ，即可劃出C點，該點約係被上訴人許石金之舊屋(現已拆除
    ，僅留存未拆的牆壁)，參酌分割前之89年航照圖，該舊屋
    側邊緊鄰柏油路已往下方即上訴人所有之土地擴寬，與上訴
    人所指界址相符，足證被上訴人擅自擴寬道路挪移界線，使
    土地界址與分割前狀態不同；又G點為一石墩，其上有同地
    段148-16地號土地之籬笆始點，該籬笆始點亦為分割前之現
    狀界點，且G點為轉彎處，為了道路截彎取直，分割後始往
    上訴人所有之系爭148地號土地擴寬，故該道路仍為系爭148
    地號土地之範圍，始符合分割前分管之狀態。
㈢、被上訴人雖辯稱當初協議分割所依憑之分割略圖有上訴人之
    父親許龍輝簽名云云。然上訴人父親早年未受教育，目不識
    丁，根本無能力執筆親簽，且分割略圖(一)皆無任何共有人
    簽名或蓋章（見原審卷第327頁）。
㈣、被上訴人雖辯稱系爭148-5地號與148-13地號之界址間，是早
    期由斯時之共有人各提供約1.5-2.5公尺寬之土地作為道路
    用路（下稱系爭道路）云云。然該產業道路寬度原本小於3.
    5公尺，實非被上訴人所辯係由各共有人各提供一半所開闢
    ，況倘兩造之前人各出1.5-2公尺作為道路使用，理應亦係
    由兩造均分配到道路，豈有地籍圖上道路全部歸屬於被上訴
    人所有之理。故按正確界址觀之，該產業道路全數皆為上訴
    人所有之範圍。又被上訴人另辯稱系爭道路已成公用地役關
    係云云，然依大法官釋字第400號解釋理由書意旨，既成道
    路成立公用地役關係，首須為不特定之公眾通行所必要，而
    系爭道路鄰近之土地均緊鄰水底寮溪，且含被上訴人在內的
    5戶住戶亦有其他產業道路可通往嘉120縣道，可見根本沒有
    不特定民眾需通行系爭道路前往鄰近土地耕作之必要，而無
    成立公用地役權之要件。
㈤、被上訴人辯稱因被上訴人許石金先與系爭148地號土地早期之
    所有權人許龍章換地造路，故上訴人父親許龍輝復向許龍章
    購買系爭148地號土地已不含道路云云。然90年間分割時，
    被上訴人許石金從未提及有換地之事，並依上訴人之父親許
    龍輝分管分耕之耕作現況去分割，全無考量換地之說，則被
    上訴人此部分所辯並非真實。
㈥、被上訴人辯稱上訴人之父親許龍輝購買之系爭148地號土地本
    不包含既成道路云云。然在60年間之小農路位置大約在附圖
    JDF段，均坐落在被上訴人許石金所有之系爭148-21地號土
    地上，無論係依上訴人或被上訴人所指之界址，該農路均未
    占用到系爭148地號土地，被上訴人許石金用自己土地開路
    已足，根本無換地需求，故上訴人許石金換地之說不實在。
㈦、對原審判決表示意見如下：
  1.依上訴人指界範圍計算系爭148-5地號土地之面積為1,725平
    方公尺，相較於登記面積減少30平方公尺，而被上訴人指界
    範圍計算面積為1,696平方公尺，相較登記面積減少59平方
    公尺；另上訴人指界範圍計算系爭148-13地號土地面積為1,
    896平方公尺，相較於登記面積減少48平方公尺，而被上訴
    人指界範圍計算該地面積為1,925平方公尺，少於登記面積1
    9平方公尺。綜上觀之，單以面積變動比較，並無上訴人之
    指界會使該二筆土地面積異動與登記簿差異過大之情形。原
    審判決並未說明以系爭面積分析表看，有何理由捨上訴人之
    界址點，而採用被上訴人之界址點為正確，實難昭公允。
　2.上訴人指界之E點係在柏油路邊界之大石頭為舊田埂道路邊
    界之大石頭，此為多年就存在現場之界址點，且有高低落差
    ，地勢低者為系爭148地號，地目為田，地勢高者為分割前
    之148-4地號土地，地目為旱；反觀被上訴人指界之標示5，
    位置離E點約8.5米，除柏油路外，還將上訴人之父許龍輝耕
    種之田地均劃入系爭148-21地號土地範圍，使界址點跑到田
    中央，實難以想像，實則被上訴人許石金於90年分割後，3
    次占用上訴人土地拓寬原來農地改成柏油路，營造擴寬後之
    道路邊界為界址之假像，然仍無法改變上開柏油路現今仍猶
    存舊有石頭田埂邊界痕跡(即B、A、C段)，可見3次拓寬皆往
    上訴人許金塗所有之系爭148-5地號土地拓寬。依此，在C點
    與E點確立的狀況下，以附圖3、4、5段同比例長度與內角度
    之連線合理推論出田埂邊界的D點所在，是E點倘有誤，將連
    影響D、F點之位置，原審判決捨去現地基準點不用，卻採用
    錯誤套繪出來之地籍圖線為基準點，顯然荒謬。
　3.斯時欲分割之土地僅有分割前之148-4地號及148地號土地，
    卻將相鄰之148-1、148-6、148-2、148-3、148-5地號等土
    地均列入作為測量之標的卻遺漏其他與分割前之148-4地號
    土地相接壤之土地未列入測量，反錯將上訴人之父親許龍輝
    自「耕者有其田」政策放領取得之系爭148-5地號土地列入
    分割略圖(一)中，導致系分割後之系爭148-13與系爭148-5
    地號土地界線錯誤，90年辦理分割時，地政事務所為便宜行
    事，亦未實際測量分割前之148-4地號土地與週邊接壤之土
    地，僅憑上開錯誤之分割略圖(一)套繪地籍圖，將道路全劃
    入被上訴人之土地範圍內，原判決逕採信未經測量且出處不
    明之分割略圖(一)及分割前地籍圖為判決基礎，難以信服，
    且目前地政機關保存之地籍圖亦存有瑕疵，不宜據以裁判。
  4.系爭148-5地號與分割前之148-4地號土地因有地勢高低落差
    ，水會從分割前之148-4地號土地溢流到系爭148-5地號土地
    ，為阻擋水流，始在系爭148-5地號土地邊界線以石頭堆疊
    墊至與分割前之系爭148-4地號土地同高作為田埂，並便利
    通行，小路上方邊線即為上開2筆土地之界線，小路上面之
    土地為分割前之148-4地號土地，小路下方為系爭148-5地號
    土地，上訴人之父親許龍輝在該處實際耕種已逾50年，是分
    割前係以小路為土地界址，但分割後該條小路卻逐漸往下方
    之系爭148-5地號土地方向擴寬，分割前、後道路現況有極
    大差異，此有上訴人提出之89年航照圖及90年分割前現狀互
    核比較即明，被上訴人亦不否認在61年前係以田埂作為步道
    及農產搬運使用，並以田埂做為土地界線，原判決卻稱沒有
    田埂，認定事實有誤。
  5.原判決稱當時開闢道路及其後拓寬道路均未經地政事務所協
    助指界、測量，不能遽認目前道路邊界或中心線為界址所在
    云云。然被上訴人主張之地籍線亦未經過現場指界、實測，
    依同理，又如何能採信？ 
㈧、並聲明：
　1.原判決廢棄。
　2.確認上訴人許泳波所有嘉義縣○○鄉○○○段000地號與被上訴人
    許石金所有同段148-20地號土地之界址線如原判決附圖I、C
    、J連接線，與被告許石金所有同段148-21地號土地之界址
    線為原判決附圖J、D、E、F、G、K連接線。
　3.確認上訴人許志銘所有嘉義縣○○鄉○○○00000地號土地與上訴
    人許巽捷所有同地段148-13地號土地之界址如原判決附圖B
    、A、I連接線。　　　
二、被上訴人則均以：
㈠、分割前之148地號、148-4地號土地係由當時所有權人進行土
    地分割協議，協議時所有權人皆同意以斯時分管分耕之土地
    為基礎做分割，並委請上訴人父親即訴外人許龍輝辦理相關
    手續，及請民間測量公司辦理分割測量，並繪製分割略圖，
    該分割略圖係經斯時全體所有權人蓋章同意而為分割，許龍
    輝斯時對此未提出異議，嗣許龍輝雖曾對代書提起偽造文書
    之告訴，惟該案業經檢察官為不起訴處分，仍無法證明上開
    協議分割之結果有所爭執。嗣許龍輝於96年間將其所有系爭
    148地號、148-5地號土地分別贈與上訴人許泳波、許金塗（
    已110年10月1日死亡，現由其承受人許志銘繼承取得），上
    訴人接受贈與時亦未提起異議，卻在受贈後逾13年後才提訴
    訟，所主張之界指與地籍圖相差甚遠，上訴人此舉顯係意圖
    誤指土地界址來誤導鈞院，進而將土地據為己有。
㈡、上訴人又主張被上訴人許石金用自己土地開路已足，根本無
    換地需求，故上訴人許石金換地之說不實在云云。然本件訟
    爭之土地農路開闢前，系爭148地號土地在分割前為共有土
    地，分管分耕系爭148地號土地之人原為訴外人許龍章，被
    上訴人許石金依當時造路所需範圍在徵得許龍章同意後，與
    許龍章換地來造路，是換地係土地共有人內部由被上訴人許
    石金、被上訴人許巽之父親許土葛與許龍章，三方互換，此
    事為宗親週知，斯時因路截彎取直之故，導致系爭148-21地
    號土地西南側為拉直後之道路所切割，形成三角畸零地，然
    此事亦於90年3月間之分割出之系爭148-8地號土地一事無涉
　　，而道路闢建完成後，許龍章將其分管分耕之系爭148地號
    土地售予許龍輝，被上訴人許石金則將因造路所交換之土地
    買回，依社會常理，許龍輝購買到之系爭148地號土地本不
    包含既成道路。況上訴人既表示被上訴人許石金用自己土地
    開路已足，豈非自承無為開路而占用其所有系爭148地號土
    地之必要，則上訴人主張顯然前後矛盾，而無可採。
㈢、被上訴人許巽捷所有之系爭148-13地號土地與上訴人許金塗
    所有之系爭148-5地號土地相鄰，因地勢差異，該2筆土地地
    面有逾20公分之高低落差，在61年間被上訴人許巽捷之父親
    （斯時系爭148-13地號土地之所有權人），與斯時之鄰地所
    有人，即被上訴人許石金（所有系爭148-20地號、148-21地
    號土地）、許龍章（所有系爭148地號土地）、許龍輝（所
    有系爭148-5地號土地）共同協議以田埂為基礎，在系爭148
    -5地號與148-13地號之界址間，各提供約1.5-2.5公尺寬之
    土地作為道路用路，該道路用路完成後迄今從未更改，僅因
    考量受分割後之土地筆數不得超過共有人數之法規限制，始
    未在嗣後單獨將道路分割出來為既成道路。而上訴人許金塗
    所有之系爭148-5地號土地亦自35年土地總登記後，地籍圖
    線及面積皆無變更，被上訴人許巽捷實無侵害上訴人許金塗
    所有之系爭148-5地號土地。
㈣、地籍圖係地政機關按土地之地籍圖來計算土地面積後再登錄
    ，非登錄面積後再實地測量，而兩造所有之各該筆土地登記
    面積與地籍圖經界線計算之面積，有2至59平方公尺不等之
    減少，顯然係土地登記面積計算之誤差。倘以上訴人所指界
    點B、A、C、D、E、F、G段來計算被上訴人之土地面積將減
    少139平方公尺，上訴人土地面積卻增加141平方公尺，顯然
    上訴人所指之指界點已侵入被上訴人之土地。況上訴人提出
    之航照圖只是用於瞭解地面之地形地物，非用於界址之確認
    ，無法作為本件界址之依據。　
㈤、又上訴人雖例舉兩造指界之範圍計算系爭148-5地號、系爭14
    8-13地號土地之面積與登記面積差距無過大之情云云。然上
    訴人主張之界址線合計影響本案訟爭之5筆土地面積，尤其
    是被上訴人許石金所有之系爭148-20地號、系爭148-21地號
    土地之面積，倘依地籍圖經界線計算之面積僅與登記面積差
    2平方公尺，顯尚在誤差範圍內，然倘依上訴人主張之界址
    線，將減少面積達158平方公尺(應是162平方公尺之誤載，
    本院卷第102頁)，等同減少約13%，影響被上訴人之財權產
    甚鉅，難謂合理。上訴人刻意僅例舉本案訟爭其中2筆土地
    ，稱其主張之界址無與登記簿差異過大之情，顯非可取。
㈥、上訴人雖主張原判決採信未經測量且出處不明之分割略圖(一
    )及分割前地籍圖為判決基礎，認90年分割結果不影響系爭1
    48-5地號與系爭148-13地號土地之界址，顯有誤會云云。惟
    上訴人許金塗所有之系爭148-5地號土地自35年土地總登記
    即未再分割，地籍圖線及面積皆無改變，分割前之148地號
    土地在90年時亦僅分割出148-8地號土地，該分割後之148-8
    地號土地均與本案系爭148-5地號、系爭148-13地號、系爭1
    48-20地號、系爭148-21地號土地不相毗鄰，是分割略圖(一
    )所示虛線分割線之分割結果均不影響系爭148-5地號土地與
    系爭148-13地號土地，及系爭148地號土地與系爭148-20、
    系爭148-21地號土地間之界址，已足認分割略圖(一)與分割
    前地籍圖均對本案之判決不生影響，原判決自無違誤。
㈦、上訴人雖主張被上訴人不否認在61年前係以田埂作為步道及
    農產搬運使用，並以田埂做為土地界線云云。然被上訴人所
    謂早年的田埂路係在目前柏油路面中間點，非表示目前現況
    仍有田埂存在，更非認同上訴人瞎指路旁石頭即說是田埂之
    事實。早年田埂上之道路經多次拓寬後已與原始田埂路況不
    同，該等拓寬道路未經地政機關協助指界測量，非精確之界
    址依據，上訴人欲以目前之道路現況或路邊籬笆、石頭作為
    界址，顯非可採。
㈧、又上訴人辯稱其所指界之B、A段均有田埂，配合土地界線寬
    度可畫出C點，G點為一石墩，其上有同地段148-16地號土地
    籬笆之始點，均為分割前現狀界址點，且G點為轉彎處，為
    道路截彎取直，分割後往上訴人許泳波所有之系爭148地號
    土地拓寬，故該道路為系爭148地號土地範圍云云。然此為
    被上訴人所否認，上訴人一再執前詞抗辯，卻未能提出實質
    證據，難認適法。
三、本院得心證之理由：
㈠、上訴人主張坐落嘉義縣○○鄉○○○000地號土地、同地段148-5地
    號土地，原均屬訴外人許龍輝所有，許龍輝嗣將上開土地所
    有權分別贈與上訴人許泳波、許金塗（已110年10月1日死亡
    ，現由其承受人許志銘繼承取得）。又同地段148-4地號土
    地於89年12月間先與同地段797地號土地辦理土地合併後，
    旋於90年間分割出148-4、148-10、148-11、148-12、148-1
    3、148-14、148-15、148-16、148-17、148-18地號等10筆
    土地，其中148-13地號土地為被上訴人許巽捷所有，並與系
    爭148-5地號土地相鄰；另同地段148-20地號、148-21地號
    土地則均為被上訴人許石金所有，並均分割自上開148-15地
    號土地等情，業據原告提出系爭土地地籍圖謄本、系爭148
    地號、148-5地號、148-13地號、148-20地號、148-21地號
    土地登記第一類謄本、現場照片（見原審卷第12-28頁）、
    並有嘉義縣竹崎地政事務所109年9月2日函檢附之系爭148地
    號等7筆土地第一類登記謄本及異動索引（見原審卷第48-10
    8頁）、許金塗戶籍謄本（見本院卷第225頁）、系爭148-5
    地號土地第一類登記謄本（見本院卷第245頁）可憑，兩造
    對此亦不爭執，則此部分事實堪信為真實。
㈡、本件上訴人在原審提起確認許泳波所有之系爭148號土地與被
    上訴人許石金所有之系爭148-20號、148-21號土地間；原上
    訴人許金塗（已110年10月1日死亡，現由其承受人許志銘繼
    承取得）所有系爭148-5號土地與被上訴人許巽捷即許銘欽
    所有系爭148-13號土地間界址之訴，經原審囑託內政部國土
    測繪中心實施測量後，製作有鑑定書載明：「1.圖示⊙小圓
    圈係圖根點。2.圖示─黑色實線係地籍圖經界線，其中0-0-0
    -0-0-0-0-0連接實線，係覆鐤金段148、148-5地號（原告即
    上訴人）與同段148-13、148-20、148-21地號（被告即被上
    訴人）土地間之地籍圖經界線，亦為被告B1、B2土地所有權
    人所主張之位置。3.圖示B-A-C-D-E-F-G綠色連接虛線，係
    覆鐤金段148、148-5地號土地所有權人（原告A1、A2）實地
    指界位置（噴漆），圖示點號H、I、J、K分別為B--A、A--C
    、D--C、F--G綠色連接虛線（含延長線）與地籍圖經界線之
    交點。4.依法官囑託事項，系爭界址依兩造指界及地籍圖經
    界線位置計算面積結果，詳見鑑定圖上面積分析表」等情，
    有鑑定書及鑑定圖各乙份附卷可稽（見原審卷第254至256頁
    ）。本院審酌系爭鑑定圖之製作機關為內政部國土測繪中心
    ，該中心之測量人員為測量方面之技術專家，本其專業知識
    ，使用精密電子測距經緯儀，在系爭土地附近施測導線測量
    並布設圖根導線點，經檢核閉合後，以各圖根導線點為基點
    ，分別施測系爭土地及附近界址點，並計算其坐標值輸入電
    腦，以自動繪圖儀展繪於鑑測原圖上（同地籍圖比例尺1/12
    00），然後依據嘉義縣竹崎地政事務所所保管之地籍圖、圖
    解地籍圖數值化成果等資料，展繪本案有關土地地籍圖經界
    線，與前項成果核對檢核後測定於鑑測原圖上，作成鑑定圖
    ，有系爭鑑定書「二」所載之內容可參（見原審卷第254頁
    ）。再參以前揭鑑測基準涵蓋系爭土地周圍圖根點及附近界
    址點，檢測圖根點確係合格後方以之為基點，且其測量之範
    圍廣闊，誤差不大，又其鑑定方法上未見有何不週延之處，
    並與地籍圖經界線相符。且其施測之範圍，並非僅限系爭土
    地，而係就系爭土地及附近土地一併再為測量，其測量已參
    酌附近土地與系爭土地之相對情形而為測量，堪認國土繪測
    中心其所繪製之鑑定圖所示之上訴人許金塗所有系爭148-5
    號土地，與被上訴人許巽捷所有系爭148-13號土地之界址，
    及上訴人許泳波所有系爭148號土地與被上訴人許石金所有
    系爭148-20號、系爭148-21號土地之界址應分別為如鑑定圖
    所示之0-0-0-0-0-0-0-0連接實線，與該地區之整體狀況相
    符，而較為精確可採。
㈢、上訴人雖主張本件經界線位移，係因伊等所有之系爭148-5號
    、系爭148號土地北側相鄰之原148-4號土地，於90年間辦理
    分割登記前，未實際進行測量即為分割登記，導致其南側經
    界線往上訴人所有之上開土地推移云云。經查，原148-4號
    土地，固曾於90年間辦理分割程序，分割出148-4、148-10
    、148-11、148-12、148-13、148-14、148-15、148-16、14
    8-17、148-18地號等10筆土地，其中148-13地號土地為被上
    訴人許巽捷所有，並與系爭148-5地號土地相鄰；另同地段1
    48-20地號、148-21地號土地則均為被上訴人許石金所有，
    並均分割自上開148-15地號土地等情，已如前述。而辦理該
    件分割登記事項之嘉義縣竹崎地政事務所測量員雖於臺灣嘉
    義地方檢察署偵查中證述，當時確實未至現場測量，是依據
    分割略圖（一）之登記面積計算無誤，就依分割略圖（一）
    作成複丈圖辦理分割登記，後來地政事務所作成之複丈圖與
    土地共有人送件之分割略圖（一）是一樣的等語，此有臺灣
    嘉義地方檢察署94年度發查他字第161號詢問筆錄影本附卷
    可參（見原審卷第206頁）可見辦理土地分割登記實務，並
    不必然須要至現場實施測量，如土地共有人所提出之分割方
    案，其中繪製分割線之位置與各項分割條件均標示明確，且
    分割後各筆土地面積之總和與分割之土地面積相符，尚非不
    得就該分割方案逕行辦理分割登記，而無須測量。再者，14
    8-4號土地於90年間申請分割登記時，所依據之分割略圖（
    一）其南側與系爭148-5號、系爭148號土地經界線之形狀與
    位置，與上開鑑定圖所標示之形狀、位置均相一致，毫無變
    動，此觀分割略圖（一）與鑑定圖自明。（見原審卷第327
    頁、256頁）90年間之分割土地，僅係將148-4號土地，按分
    割略圖（一）所畫之虛線，分割成148-4、148-10、148-11
    、148-12、148-13、148-14、148-15、148-16、148-17、14
    8-18地號等10筆土地，其與南側系爭148-5號、系爭148號土
    地間之經界線並未為任何變動甚明。可見，上訴人主張本件
    兩造間關於經界線所生之爭議，起因於148-4號土地分割當
    時，未實施測量即辦理分割登記云云，顯不足採。
㈣、經查，本件相關之148、148-5、148-13、148-20、148-21號
    等各筆土地，如依上訴人之指界所測得之土地面積，相較於
    土地謄本登記之面積，上訴人許泳波所有之148號土地面積
    增加141平方公尺、上訴人許金塗所有之148-5號土地面積減
    少30平方公尺、被上訴人許巽捷所有之148-13號土地面積減
    少48平方公尺、被上訴人許石金所有之148-20號土地面積減
    少23平方公尺、148-21號土地面積減少139平方公尺；如依
    被上訴人指界即地籍圖經界線所測得之土地面積，相較於土
    地謄本登記面積，上訴人許泳波所有之148號土地面積減少1
    7平方公尺、上訴人許金塗所有之148-5號土地面積減少59平
    方公尺、被上訴人許巽捷所有之148-13號土地面積減少19平
    方公尺、被上訴人許石金所有之148-20號土地面積減少2平
    方公尺、148-21號土地面積減少2平方公尺，此有鑑定圖所
    載面積分析表可參（見原審卷第256頁）。雖依此鑑測結果
    ，兩造土地面積較登記簿面積雖均有所減少，惟因舊有之測
    量方式、儀器精準度等所產生之誤差，因而發生土地謄本所
    登記之土地面積與現場實測土地之面積產生增減之情形，並
    非罕見，故依土地登記實務，均係由土地所有權人辦理面積
    更正登記，以求土地面積與謄本登記相符，避免日後發生糾
    紛。再由該鑑定圖所載面積分析表觀之，依被上訴人所指界
    址即地籍圖經界線施測，因此為正確之經界線，兩造所得面
    積雖均有減少，並不影響本院以兩造地籍線作為兩造經界線
    之認定。
㈤、至於上訴人一再主張兩造之經界線依現場之大石頭、田埂、
    舊建物之位置或先後空照圖顯示之狀況等線索定之，可見鑑
    定圖B-A-C-D-E-F-G綠色連接虛線，方為兩造之經界線云云
    。但查，上訴人引用現場之大石頭、田埂、舊建物之位置或
    先後空照圖作為定經界線之參考點，均未證明係經土地測量
    機關依照地籍圖說實施測量後所得之參考點，故無從將之作
    為認定兩造經界線所在之依據。反觀，被上訴人所主張之經
    界線，與兩造所有土地地籍圖之經界線一致，且經內政部國
    土測繪中心施測後，亦與地籍圖上之經界線位置相符，故被
    上訴人之主張，應可採信。
四、綜上所述，上訴人許金塗（承受人許志銘）所有嘉義縣○○鄉
    ○○○00000地號土地與被上訴人許巽捷所有同段148-13地號土
    地之經界線，確認為如附件內政部國土測繪中心鑑定圖所示
    1-2連接線；上訴人許泳波所有嘉義縣○○鄉○○○段000地號土
    地與被上訴人許石金所有同段148-20地號土地之經界線，確
    認為如附件內政部國土測繪中心鑑定圖所示2-3連接線；與
    被上訴人許石金所有同段148-21地號土地之經界線，確認為
    如附件內政部國土測繪中心鑑定圖所示3-4-5-6-7-8連接線
    。上訴人上訴意旨，指摘原判決不當，應予廢棄，為無理由
    ，應予駁回。　
五、本件事證已臻明確，兩造其餘之攻擊或防禦方法，經本院斟
    酌後，認為均不足以影響本判決之結果，爰不逐一詳予論駁
    ，併此敘明。
六、又按法院為終局判決時，應依職權為訴訟費用之裁判，民事
    訴訟法第87條第1 項定有明文。本件第二審裁判費新臺幣1,
    500元，應由敗訴之上訴人負擔，爰判決如主文第二項所示
    。
據上論結，本件上訴為無理由，依民事訴訟法第436 條之1 第3 
項、第449 條第1 項、第78條、第87條第1 項，判決如主文。
中　　華　　民　　國　　111 　年　　4 　　月　　6 　　日
                   民事第三庭  審判長法　官  柯月美  
                                     法  官  馮保郎                                           法  官  曾文欣
以上正本係照原本作成。                                 
本判決不得上訴。
中　　華　　民　　國　　111 　年　　4 　　月　　6 　　日
                                     書記官　陳慶昀